【裁判字號】    90,台上,1514
【裁判日期】    900315
【裁判案由】    偽造文書等
【裁判全文】
最高法院刑事判決                                九十年度台上字第一五一四號
    上  訴  人  乙○○
                丙○○
                甲○○
    右  一  人
    選任辯護人  吳中仁律師
右上訴人等因偽造文書等罪案件，不服台灣高等法院中華民國八十七年八月十八日第
二審判決 (八十六年度上訴字第五四四二號，起訴案號：台灣士林地方法院檢察署八
十四年度偵字第五六○八號、八十五年度偵字第五二六七、五二六九號)，提起上訴
，本院判決如左：
    主  文
原判決關於偽造文書部分撤銷，發回台灣高等法院。
其他上訴駁回。
    理  由
一、發回部分：
本件原判決認定上訴人乙○○、丙○○係夫妻；丙○○為謝國珍（已於民國八十四年
四月十六日死亡）侄孫女。謝國珍於八十三年七月二十六日委任乙○○代為銷售其所
有原判決附表一所示之不動產，並交付印鑑章及相關證件予乙○○保管。乙○○、丙
○○乃共同起意謀奪謝國珍財產，於同年十月十四日，盜蓋謝國珍印章，共同偽造權
利人為丙○○，債務人及義務人為謝國珍之抵押權設定契約書及土地登記申請書，將
原判決附表一編號一至六及九所示之土地設定新台幣（下同）三千萬元之抵押權予丙
○○，並委由不知情之代書於同月十九日向台北市中山地政事務所辦理抵押權設定登
記，使不知情之公務員將此不實之事項登載於職務上所掌之土地登記簿上，足以生損
害於謝國珍及地政機關對土地登記之正確性。乙○○復與勤力股份有限公司（下稱勤
力公司）董事長即上訴人甲○○共同意圖為自己不法之利益，先由該公司不知情之會
計人員，於同年九月六日持原判決附表一編號十三所示之不動產所有權狀等證件，向
台北市政府建設局申請將勤力公司地址變更為該不動產門牌即台北市大同區○○○路
三○六號七樓。另於同年九月一日、十一月十七日先後盜蓋謝國珍之印章及偽造其署
押，而偽造勤力公司與謝國珍就上開門牌號碼及同號七樓之一兩棟建物之房屋租賃契
約書，並委由不知情之代書持其中同年十一月十七日偽造之租賃契約書，至台灣士林
地方法院公證處辦理公證，使承辦之公證人將此不實之事項登載於其職務上所掌之公
文書，足以生損害於謝國珍及法院對於公證事項之正確性。乙○○、甲○○於公證後
，即將勤力公司遷至上址，以遂行竊佔之目的等情。因而維持第一審論處乙○○共同
連續行使偽造私文書，足以生損害於公眾及他人；暨丙○○、甲○○共同行使偽造私
文書，足以生損害於公眾及他人罪刑部分之判決，駁回其於第二審此部分之上訴。固
非無見。
惟查：(一)按法院之組織不合法者，其判決當然違背法令，刑事訴訟法第三百七十九條
第一款定有明文。又地方法院審判案件，以法官一人獨任或三人合議行之，亦為法院
組織法第三條第一項所明定。故地方法院審判案件，如行合議審判，應以法官三人合
議行之，始屬適法。而地方法院於審理個別案件時，經裁定行合議審判，並為準備審
判起見，指定受命法官於審判期日前訊問被告及蒐集或調查證據後，該受理訴訟之（
狹義）法院組織即確定，不容任意加以變更。受命法官於訴訟程序上之職權，復設有
一定之限制，並非等同於 (狹義）法院或審判長，觀之刑事訴訟法第二百七十九條及
第一百六十七條、第一百六十八條、第一百七十八條、第四百十六條第一項第一款等
相關規定甚明。因之，受命法官踰越權限，於訴訟程序中規避合議審判，僭行審判長
職權，致法院組織不合法所為之審判，非但所踐行之程序顯然違法，抑且足使被告應
受法院依相關法律規定與程序公平審判之訴訟權受有侵害，而受有罪判決，被告未能
獲合議審判之周延，嚴謹縝密審判之審級利益保障，橫被剝奪，尤不待言。此項侵害
被告訴訟權之不合法審判之重大瑕疵，當亦不能因被告之上訴於上級法院審判而得以
治癒。本件第一審法院受理本案，係採合議審判，由審判長梁力求、法官段景榕、王
俊雄組織合議庭，並裁定由受命法官於審判期日前，訊問被告及蒐集或調查證據（見
第一審卷第一一一頁）。乃受命法官王俊雄逕自指定審判期日，自為審判長進行言詞
辯論，定期宣判，其法院之組織及所踐行之審判程序，按諸前開說明，即難謂為合法
。原判決就第一審之上述違法部分，未加糾正，猶予維持，自有可議。(二)原判決謂謝
國珍既委託出售不動產而將印鑑章交予乙○○，則乙○○自可輕易取得印鑑證明，以
辦理抵押權設定登記；因認乙○○、丙○○辯稱謝國珍係為防止其胞弟謝夏雨取得財
產，故將不動產設定抵押權予丙○○，有謝國珍交付之印鑑證明為憑等語為不足採（
見原判決第七面第十三行至第十五行）。但依卷內資料，謝國珍與乙○○簽訂委任契
約書之日期為八十三年七月二十六日，該契約第五條載明：「甲方（即謝國珍）於本
契約簽訂時，將其已登記之印鑑章一顆及本件不動產有關原始憑證、所有權狀及有關
證件一併交與乙方（即乙○○）保管。」（見五六○八號偵查卷第七十三頁）。則乙
○○似於八十三年七月二十六日簽訂委任契約時，始取得謝國珍之印鑑章及所有權狀
等證件。而台北市中山地政事務所函送之抵押權設定登記資料，謝國珍印鑑證明之核
發日期為八十三年七月十九日（見同上偵查卷第一九六頁），係在上開委任契約書簽
訂之前。從而乙○○是否可能於斯時即持有謝國珍之印鑑章而申請核發其印鑑證明？
饒有再事探求之餘地。實情如何應深入究明，始足以發現真實。又證人邱啟文證稱：
「我常去民權西路看他（謝國珍），他在三、四年前說要把權狀給我保管，但我不要
。後來他到內湖安養中心安養時，他說是否用設定就能保留他的財產，並說不給他弟
弟，因為他弟弟對他不好，我叫他去問代書，後來為何設定給丙○○，我不知道。」
又稱：「他弟謝夏雨與他不好，財產不想給他，內湖土地拿去設定抵押，時間記不得
，有對乙○○、丙○○夫妻講。」等語（見五六○八號偵查卷第一二三頁、原審卷第
八十一頁）。原判決對於此項有利於乙○○、丙○○之證言，未說明不予採納之理由
，亦有可議。(三)原判決認定乙○○、甲○○於八十三年九月一日及同年十一月十七日
先後盜蓋謝國珍之印文並偽造其署押，而偽造台北市大同區○○○路三○六號七樓及
七樓之一兩棟建物之租賃契約書兩份。但依卷內八十三年九月一日簽訂之租賃契約書
，其所載承租人為「全力營造籌備處法定代理人甲○○」，而非勤力公司（見第一審
卷外放證物袋）。原判決認定該租賃契約書之承租人為勤力公司，與卷內資料不相適
合。且原判決理由謂「兩份租約上謝國珍之簽名均係偽造，八十三年九月一日之租約
，應係被告臨訟偽造」（見原判決第九面第十、十一行）。但本件告訴人謝夏雨係於
八十四年六月二十二日始提出偽造文書之告訴（見五六○八號偵查卷第一頁），原判
決認定兩份租賃契約書偽造之日期分別為八十三年九月一日及同年十一月十七日，如
果無訛，則其日期均在本案涉訟以前，何以八十三年九月一日之租賃契約書係「臨訟
偽造」﹖尚非無疑。又乙○○、甲○○於上開日期偽造二份租賃契約書，似有先後次
序可分，時間上亦有相當之區隔，是否基於概括之犯意為之﹖有無連續犯之適用？自
應進一步究明；且起訴書僅起訴偽造八十三年十一月十七日之租賃契約書，倘同年九
月一日之租賃契約書亦屬偽造，法院何以得併予審判﹖亦應於理由內詳加論敘，始屬
適法。上訴意旨指摘原判決關於偽造文書部分違背法令，尚非全無理由，應認此部分
之原判決有撤銷發回更審之原因。
二、駁回部分：
按刑事訴訟法第三百七十六條所列各罪之案件，經第二審判決者，不得上訴於第三審
法院，法有明文。上訴人乙○○、丙○○上訴意旨雖僅指摘原判決關於偽造文書部分
違法，但未聲明僅對於該部分上訴，依刑事訴訟法第三百四十八條第一項規定，原判
決關於侵占部分，亦視為已全部上訴。又其侵占部分，原判決係依刑法第三百三十五
條第一項論處罪刑，核屬刑事訴訟法第三百七十六條第三款之案件（按本件係八十五
年六月二十四日繫屬於法院）。既經第二審判決，自不得上訴於第三審法院，乃乙○
○、丙○○復提起上訴，顯為法所不許，應予駁回。
據上論結，應依刑事訴訟法第三百九十七條、第四百零一條、第三百九十五條前段，
判決如主文。
中      華      民      國     九十     年      三      月    十五      日
                              最高法院刑事第五庭
                                  審判長法官  紀  俊  乾
                                        法官  黃  正  興
                                        法官  陳  東  誥
                                        法官  張  春  福
                                        法官  韓  金  秀
      右正本證明與原本無異
                                              書  記  官
中      華      民      國     九十     年      三      月    十九      日


司法院資訊處製作；財團法人民間司法改革基金會備份。
